【裁判字號】    90,裁,566
【裁判日期】    900802
【裁判案由】    水土保持法
【裁判全文】
最  高  行  政  法  院  裁  定                      九十年度裁字第五六六號
    原      告  財團法人私立臺中市百齡社會福利事業管理會
    代  表  人  甲○○
    被      告  臺中市政府
    代  表  人  張溫鷹
右當事人間因水土保持法事件，原告不服行政院農業委員會中華民國八十八年十二月
九日八十八農訴字第八八一四九六五六號再訴願決定，提起行政訴訟。本院裁定如左
：
    主  文
原告之訴駁回。
訴訟費用由原告負擔。
    理  由
本件原告不服被告之行政處分有二，一為被告民國八十八年一月二十日八八府建農字
第○九三六三號函；另一則為被告八十八年五月一日八八府建農字第五九三八三號函
，此有原告八十八年五月十二日訴願書附訴願卷足稽。臺灣省政府八十八年八月十八
日八八府訴字第一五八七一七號訴願決定書，案由欄誤載原告係不服被告八十八年六
月三十日八八府建農字第七九五○六號函所為之處分（該函係被告檢送答辯書及原處
分卷），合先明。又本件於該府決定駁回原告之訴願後，原告雖僅對被告八十八年
一月二十日八八府建農字第○九三六三號函所為處分及訴願決定表示不服，提起再訴
願，但因訴願決定包含被告八十八年五月一日八八府建農字第五九三八三號函部分，
則再訴願決定效力自應及於該函部分。從而，本件行政訴訟理由分兩部分論述之：
一、有關被告八十八年一月二十日八八府建農字第○九三六三號函部分：
    按人民因中央或地方機關之違法行政處分，認為損害其權利，依訴願法提起再訴
    願而不服其決定者，方得向行政法院提起行政訴訟，舊行政訴訟法第一條第一項
    前段定有明文。故如提訴願或再訴願不合法，即非得提起行政訴訟。又訴願自機
    關之行政處分書或決定書達到之次日起，應於三十日內提起之，舊訴願法第九條
    第一項亦有明文規定。若逾越三十日之不變期間而提起訴願，自為法所不許（本
    院六十二年判字第五八三號著有判例）。另對於官署之處分，於訴願法定期限內
    ，向原處分官署聲明不服者，有遵守期限之效力，業經司法院院字第二五七一號
    解釋有案，其僅以言詞向原處分官署聲明不服者，雖與法定程式有所未合，但嗣
    後如已依舊訴願法第十一條之規定提出訴願書，則其程式之欠缺業已補正，應視
    與自始未欠缺同（司法院三十六年院解字第三六一○號解釋參照）；即訴願人雖
    曾以口頭或書面，向原處分機關表示不服原處分者，亦應於三十日內向訴願受理
    機關送達訴願書，始為合法提起訴願（舊訴願法並無如新訴願法第五十七條訴願
    人於法定期間內向原處分機關作不服原行政處分之表示者，視為已在法定期間內
    提起訴願之規定），合先明。本件原告在臺中市○○區○○段九七地號等十一
    筆土地（臺中市第一花園公墓用地）擅自開挖整地、私設道路、破壞地表植生並
    造成地表土壤裸露，被告派員於八十七年十二月二十四日至現場查證無誤，並拍
    照存證，爰於八十八年一月二十日以八八府建農字第○九三六三號函，依水土保
    持法第三十三條第一項第二款規定裁處罰鍰新台幣十五萬元，並令其立即停止非
    法開發使用行為，及限於八十八年三月十五日前實施全面植生，並依水土保持法
    相關規定實施水土保特之處理與維護。經查，原處分卷內未附原告收受上開函所
    為處分送達資料，惟依原告於八十八年二月八日以八十八財百福字第○○二號函
    致被告，提供相關資料申復，陳明不服等情，有該函附原處分卷足稽，則原告至
    遲於八十八年二月八日以前業已收受原處分之事實堪予認定，則其提起訴願之期
    間，依首揭說明，應自同年月九日起算。雖原告曾以書面向被告提出申復，表示
    不服，惟其並未依舊訴願法第十一條規定，於三十日內，即扣除在途期間二日之
    同年三月十二日（星期五）前，向臺灣省政府提出訴願書，卻遲至同年五月十三
    日始向該府提起訴願，有其提出之訴願書上收文可稽，已逾首揭提起訴願之三十
    日法定不變期間，原處分業已確定，不得再對之提起行政救濟，一再訴願決定不
    察，均以實體理由駁回原告之申請，非無可議，惟其結果並無二致，應予維持。
    本件原告此部分之訴難謂合法，應予駁回。
二、有關被告八十八年五月一日八八府建農字第五九三八三號函部分：
    按提起訴願，以有行政處分之存在為前提要件；所謂行政處分者，係指行政主體
    ，基於職權，就具體事件，所為發生公法上法律效果之單方行政行為而言，至行
    政機關所為單純事實之述（或事實通知）或理由之說明，既不因該項述或說
    明而生何法律上之效果者，自非行政處分，人民即不得對之提起訴願，本院四十
    四年判字第十八號、六十二年裁字第四十一號著有判例。本件被告於收受原告八
    十八年二月二十六日八八財百福字第○○三號函，即原告不服被告八十八年一月
    二十日八八府建農字第○九三六三號函處分，提出申復，被告予以函覆。其內容
    無非在說明原處分書所列地點大部分位於臺中市○○區○○段八五及九五地號兩
    筆土地，其他尚有數筆地號有小規模涉及；並敦促原告及早依原處分繳交罰鍰等
    情，有該函附原處分卷足憑。該函性質僅為單純之事實述及理由說明，並不因
    該函另生法律上效果，核非行政處分，原告不得對之請求行政救濟。一再訴願決
    定，雖未明確提及本函，僅一併依實體理由予以駁回，非無可議，惟其結果並無
    二致，應予維持。本件原告此部分之訴為不合法，應予駁回。
據上論結，本件原告之訴為不合法，爰依行政訴訟法施行法第二條前段、行政訴訟法
第一百零七條第一項第十款、第一百零四條、民事訴訟法第九十五條、第七十八條，
裁定如主文。
中    華    民    國      九十      年      八        月      二        日
                    最 高 行 政 法 院  第 五 庭
                                審 判 長 法  官      廖  政  雄
                                         法  官      趙  永  康
                                         法  官      林  清  祥
                                         法  官      鍾  耀  光
                                         法  官      姜  仁  脩
右  正  本  證  明  與  原  本  無  異
                                         法院書記官  莊  俊  亨
中    華    民    國      九十      年      八        月      二        日


司法院資訊處製作；財團法人民間司法改革基金會備份。
